臺灣彰化地方法院刑事判決　　　　　　　　　　　　　九十三年度易字第九四六號
　　公　訴　人　臺灣彰化地方法院檢察署檢察官　文股
　　被　　　告　乙○○
　　選任辯護人　張慶宗律師
　　　　　　　　黃怡瑜律師
右列被告因侵占案件，經檢察官提起公訴 (九十三年度偵字第二九六八號)，本院判
決如左：
    主  文
乙○○共同連續意圖為自己不法之所有，而侵占對於業務上所持有之物，處有期徒刑
壹年陸月。
    事  實
一、乙○○自民國七十八年起至八十九年九月止擔任彰化縣員林鎮農會總幹事（因其
    涉偽造文書、背信等案件而離職，後經臺灣高等法院台中分院於九十三年六月三
    日以九十年度上訴字第一七八二號判處有期徒刑七年），而甲○○自八十三年起
    ，在彰化縣員林鎮農會擔任秘書一職（八十九年一月十六日退休），另丁○○自
    八十六年九月間起擔任該會供銷部主任兼會務股股長，於八十九年間起並接替甲○○擔任該會之秘書（目前擔任該會之總幹事）。緣彰化縣員林鎮農會（下稱員
    林鎮農會）為了照顧員工生活，並維護該會業務執行之安全，而於八十五年二月
    間，經該會第十二屆理事會第十四次會議決議，成立「員林鎮農會伙食委員會」
    ，由農會補助每一位員工每日新台幣（下同）五十元伙食津貼而於中午用餐時間
    為全體員工辦理午餐，每月將補助款項匯入由當時之總幹事乙○○指示當時之秘
    書甲○○在該會所開立之「員林鎮農會伙食委員會專戶」（帳戶為000000
    000000000號），而專戶內之存款係專供員工辦理午餐使用，不得挪作
    其他用途，該專戶內之存款平時由農會總幹事指示秘書負責保管及持有，取款時
    須經農會秘書個人蓋章同意，管理該專戶之存款係屬該會總幹事及秘書之附隨業
    務。詎乙○○竟基於意圖為自己不法所有之概括犯意，先於八十八年四月二十一
    日，指示時任秘書之甲○○從「員林鎮農會伙食委員專戶」中提領二十萬元，供
    乙○○個人使用，甲○○因擔心其職務被異動，乃與乙○○共同基於前揭犯意聯
    絡，在取款憑條上蓋上其個人用以提領上開專戶存款之印章，使乙○○得從上開
    戶頭內提領現金二十萬，並即匯入彰化縣員林鎮農會凱翔建設有限公司帳戶（帳
    號000000000號，下稱凱翔公司，該公司之負責人為乙○○之妻游林彩
    仙），以供乙○○個人使用；後於八十八年九月八日，乙○○又指示當時代理員
    林鎮農會秘書職務之丁○○（當時甲○○出差）從「員林鎮農會伙食委員會專戶
    」中提領現金一十萬元，丁○○亦明知該筆款項並非用於伙食費用之支付，但因
    顧慮職位不保，乃與乙○○共同基於前揭概括犯意聯絡，先在取款憑條蓋用乙○○之印章，使乙○○得從上開戶頭內提領現金十萬元，旋即匯入凱翔公司帳戶，
    供乙○○個人使用，待甲○○出差回來後，在不知情下，於該紙取款憑條上補蓋
    其印章；乙○○再於八十九年五月二十九日下午三時二十一分許，指示升任員林
    鎮農會秘書之丁○○從「員林鎮農會伙食委員會專戶」中提領現金二十萬元，丁○○即在取款憑條上蓋上其印章後，提領現金二十萬元，並立即將現金二十萬元
    匯入凱翔公司帳戶，以供乙○○個人使用。嗣經人檢舉現任總幹事丁○○涉有不
    法行為，經檢察官發查，員警循線追查上開專戶資金之動向時，始查知上情（甲○○、丁○○所涉本案之犯行，業經本院另行審結）。
二、案經彰化縣警察局移送臺灣彰化地方法院檢察署檢察官偵查起訴。
    理  由
一、訊之被告乙○○固不否認其確有於上述時間，先後要求甲○○、丁○○將上開款
    項存入凱翔公司在員林鎮農會之帳戶中等事實，惟其否認有何業務侵占之犯行，
    辯稱：該等款項係伊向甲○○、丁○○二人私人之借款，伊不知甲○○二人竟自
    專戶中提領款項給伊，且保管該專戶之款項並非業務上之行為云云。惟查：被告
    前揭業務侵占之犯行，業據共犯甲○○、丁○○二人於警訊、偵查中供述及在本
    院審理時結證歷歷，核其二人證述之情節均大致相符，並有上開三筆款項之取款
    憑條、該三筆款項存入凱翔公司帳戶之存款憑條各三紙（其中第二筆存入凱翔公
    司之款項為十八萬元，此係因除提領專戶之十萬元外，凱翔公司人員另交付八萬
    元給承辦人，故該筆合計為十八萬元）、上開專戶與凱翔公司之開戶資料各一份
    附卷可相佐證；而被告亦不否認其於上述時間，曾先後要求甲○○、丁○○將上
    開款項存入凱翔公司之帳戶中，惟其辯說當時係向甲○○、丁○○二人私下借款
    ，其並不知甲○○二人竟自專戶中領款云云，然查證人甲○○、丁○○二人自警
    訊時起，即已明確供證當時係受擔任員林鎮農會總幹事之被告指示，始自上開專
    戶中領款給被告個人使用明確，衡諸常情，證人甲○○二人當時乃係身任該會總
    幹事之被告的下屬，被告對其二人之職位有完全之主控權，此據證人甲○○、丁○○及丙○○證述在卷，是甲○○二人指證當時係迫於被告之指示始為被告動用
    該等款項，實未違背常情，堪可採信，且若當時被告僅係向甲○○二人私下借款
    周轉，甲○○二人當不致為此違法而擅自動用該專戶之款項，又查上開侵占之金
    額僅為十萬元或二十萬元，尚非鉅額之款項，若只是私下之借貸，以甲○○二人
    當時分別擔任該會之秘書或股長之職務而言，應當有相當之資力足以借與被告，
    縱無資力，也大可向被告表明無力借款，亦無為被告違法侵占該專戶之款項而轉
    借與被告之必要，何況甲○○、丁○○二人自始即已坦承其二人確有侵占該等款
    項之犯行而願接受刑罰之制裁，故若非其二人當時確係受被告指示始與被告共同
    侵占該等款項，則縱其二人得因供出被告而獲有量刑上寬貸之利益，其等亦同時
    須承擔受誣告、偽證、譭謗等重責訴追之風險，故甲○○二人當無無端誣陷被告
    之可能，是被告此之所辯，顯係為己卸責之詞，要無可採；再查「員林鎮農會伙
    食委員會專戶」之設立，乃係經該會第十二屆理事會第十四次會議之決議所決定
    ，而由當時身任農會總幹事之被告指示秘會開立帳戶並保管之，該專戶之款項係
    由農會按月撥發，設立之目的係在為員工辦理午餐，此經本院向該會函詢明確，
    有該會九十三年十一月五日（九三）員鎮農總字第六一八號函附決議文在卷可參
    ，並經證人甲○○、丁○○二人證述詳細，是該等款項乃係該會撥發給員工辦理
    午餐之專款，委由總幹事管理並須依照上開決議來運用，雖經總幹事指示秘書開
    戶保管，然實際上之管理人應為總幹事，秘書只是受總幹事指示而執行專戶款項
    之運用，故該帳戶之款項應可認定係總幹事與秘事共同保管而持有，且其運用應
    依照理事會之決議來執行，是辦理員工午餐應可認定係總幹事與秘事之附隨業務
    ，實至為明確，被告否認係屬業務行為之辯解，當屬避重就輕之詞，亦無可信。
    則被告上開業務侵占犯行已足以認定，應依法予以論科。
二、核被告乙○○所為，係犯刑法第三百三十六條第二項之業務侵占罪。原起訴書認
    被告係犯同法第三百三十五條第一項之普通侵占罪，顯有誤會，惟因起訴事實與
    本院認定事實間之社會基本事實同一，本院自得依法變更起訴之法條為業務侵占
    罪。又被告乙○○與甲○○、丁○○先後就所犯前開犯行間，有犯意之聯絡及行
    為之分擔，均為共同正犯；原起訴書認被告乙○○並未負責保管「員林鎮農會伙
    食委員會專戶」之存款，而認應依刑法第三十一條第一項之規定，與甲○○二人
    論以共同正犯，亦屬誤解，應予更正。被告先後多次犯行，時間緊接，所犯構成
    要件相同，顯係基於概括犯意為之，應依連續犯之規定論以一罪，並依法加重其
    刑。爰審酌被告犯罪之動機、目的、方法、手段、品行、所得利益、所生危害，
    其當時身任農會總幹事，卻不知善盡其職責，反覬覦農會員工之午餐經費，利用
    職權之便，迫使下屬為己侵占款項，其心態及行為均值非議，且其犯後猶不知坦
    認犯行，反一再飾詞強辯，態度不佳等一切情狀，量處如主文所示之刑，以示懲
    儆。
據上論斷，應依刑事訴訟法第二百九十九條第一項前段、第三百條、刑法第二十八條
、第五十六條、第三百三十六條第二項、罰金罰鍰提高標準條例第一條前段，判決如
主文。
本案經檢察官林裕斌到庭執行職務。
中      華      民      國      九十三      年    十二    月  二十四    日
                                臺灣彰化地方法院刑事第一庭
                                    審判長法官  葉  榮  郎
                               法      官  陳  秋  錦
                                    法      官  葛  永  輝
右正本證明與原本無異。
如不服本判決，應於送達後十日內向本院提出上訴狀( 須附繕本 )。
告訴人或被害人對於判決如有不服具備理由請求檢察官上訴者，其上訴期間之計算係
以檢察官收受判決正本之日期為準。
                                    法院書記官  施  惠  卿
中      華      民      國      九十三      年    十二    月  二十七    日
刑法第三百三十六條
對於公務上或因公益所持有之物，犯前條第一項之罪者，處一年以上七年以下有期徒
刑，得併科五千元以下罰金。
對於業務上所持有之物，犯前條第一項之罪者，處六月以上五年以下有期徒刑，得併
科三千元以下罰金。
前二項之未遂犯罰之。
